【裁判字號】    95,簡,31
【裁判日期】    950331
【裁判案由】    就業服務法
【裁判全文】
臺中高等行政法院判決
                                     95年度簡字第00031號
原      告  甲○○
被      告  臺中市政府
代  表  人  乙○○
上列當事人間因就業服務法事件，原告不服行政院勞工委員會中
華民國95年1月20日勞訴字第0940068293號訴願決定，提起行政
訴訟，本院判決如下：
    主  文
訴願決定撤銷。
原告其餘之訴駁回。
訴訟費用由被告負擔。
    事  實
一、事實概要：緣原告非法容留印尼籍外國人SATIYEM（護照號
    碼：AE780460，下稱S君）於台中市○區○○街49號「麵粉
    工廠」從事麵粉加工之工作，經台中市警察局第三分局於94
    年9月22日14時許當場查獲，並製作相關人員筆錄，以94年9
    月27日中分三外字第0940008159號函移送被告機關，被告審
    查認原告違反就業服務法第44條規定，並依同法第63條第1
    項規定裁處新台幣（下同）15萬元罰鍰。原告不服，提起訴
    願，遭決定不受理，遂提起本件行政訴訟。
二、兩造聲明：
    (一)原告聲明求為判決：訴願決定及原處分均撤銷。
    (二)被告聲明求為判決：駁回原告之訴。
三、兩造之陳述：
    (一)原告主張之理由：
    1.查被告寄予原告之台中市政府函附件94年10月3日府勞行
      字第0940181202號行政處分書，該函文上記載原告住址為
      「台中市○○區○○里○○鄰○○路109號之4樓」，惟原告
      之正確住址為「台中市○○區○○里○○街109-4號3樓」
      ，有該國民身分證可稽。故依上開行政處分書之送達信封
      上郵戳雖於94年10月5日寄出，但因住址錯誤，原告遲未
      收到，直至同年10月27日始獲悉而至黎明郵局（設台中市
      ○○街80巷49號）領取，從而原告自94年10月27日收受上
      開處分書之送達後，於同年11月14日提起訴願顯未逾訴願
      期間，並請被告提出送達上開處分書之回證。而行政院勞
      工委員會就此亦未予詳查，竟將被告造成之錯誤要由原告
      承擔，即率認原告所提起之訴願已逾訴願期間而為不受理
      之決定，殊欠允當，且無理由。
    2.按雇主聘僱外國人工作，應檢具有關文件，向中央主管機
      關申請許可，但各級政府及其所屬學術研究機構聘請擔任
      顧問、研究工作者或與在中華民國境內設有戶籍之國民結
      婚，且獲准居留者，不須申請許可，就業服務法第48條第
      1項定有明文。茲原告在台中市○區○○街49號經營麵粉
      工廠（十甲旺食品行），因人手不足曾自94年9月7日起至
      11日止連續五天，在自由時報刊登徵內勤人員廣告，有該
      其中94年9月8日自由時報刊人事資訊版（F9）可稽，適遭
      台中市警察局第三分局在原告工廠內查獲之印尼籍S君外
      國人獲知前來應徵，而應徵時伊持印尼籍MILANIA之護照
      ，及MILANIA與訴外人嚴建祥結婚之結婚證書，並設籍在
      台中市○○區○○里○○路○段50巷53弄7號之戶籍謄本，
      向原告謊稱伊為MILANIA，有護照、結婚證書及戶籍謄本
      均影本可稽。
    3.原告檢視上開證件後，因遭警察查獲之印尼籍S君外國人
      確與前開證件之相片相似，又上開證件資料之取得尚非容
      易，而S君既能取得該證件資料，以證明與訴外人嚴建祥
      結婚且設籍在台中市○○區○○里○○路○段50巷53弄7號
      ，則原告在信以為真之情況下，怎會懷疑其身分，從而伊
      前來應徵工作自與本國人應徵之情形等同視之，孰會再向
      其家人查詢身分背景？否則豈不是有歧視外籍人士之意。
      此外，復無規定原告應擔負向訴外人嚴建祥查證S君身分
      背景之責，因此，原告相信S君以印尼籍MILANIA身分而提
      出上開證件資料為真正且符合上揭規定，乃予以僱用。原
      告已盡注意義務，否則亦無庸檢視上開證件資料，原告顯
      無任何過失可言，惟被告未予詳查原告事實上為本件受害
      人，竟苛求原告應擔負向訴外人嚴建祥查證之責，而認為
      原告未盡注意義務，乃裁處15萬元罰鍰，殊欠依據，且與
      常情有違，請判決如訴之聲明。
    (二)被告答辯之理由：
    1.依就業服務法第44條之規定：「任何人不得非法容留外國
      人從事工作。」同法第63條第1項規定：「違反第44條或
      第57條第1款、第2款規定者，處新台幣15萬元以上75萬元
      以下罰鍰。」又同法第48條第1項規定：「雇主聘僱外國
      人工作，應檢具有關文件，向中央主管機關申請許可。但
      各級政府及其所屬學術研究機構聘請擔任顧問、研究工作
      者或與在中華民國境內設有戶籍之國民結婚，且獲准居留
      者，不須申請許可。」另行政院勞工委員會94年11月15日
      勞職外字第0940508366號函釋：「．．．二、有關雇主聘
      僱持偽造、變造居留證或工作許可函應徵之行蹤不明外國
      人之認事用法，依本會93年8月11日勞職外字第093003496
      0號函：『．．．客觀而言，雇主於進用員工時．．．若
      應徵者係外國人，因外國人受聘僱從事工作，依法應由雇
      主申請許可始得為之，故雇主當應注意其是否應申請許可
      始得工作，如係外籍配偶應徵工作，雖依前開說明無須申
      請許可即可在華工作，惟仍應具備『與我國設有戶籍之國
      民結婚』及『取得合法居留』之要件，故若雇主對前來應
      徵之外國人除已比對過其所持居留證上之照片及所載資料
      外，再由其出示或繳交之證件資料（例如：依親之戶籍資
      料等）核對後，仍確信該外國人係獲准居留之外籍配偶進
      而聘僱者，似已盡其注意義務，得免其疏失之責。．．．
      」另本會94年6月2日勞職外字第0940503486號函：『．．
      ．類此個案得審視外國人是否持偽造證件之『正本』依一
      般進用程序 (如有無打卡資料)、雇主有否為外國人投保
      勞、健保、雇主及外國人有否規避查察人員之查核及該外
      國人於筆錄中有否自承係以偽 (變)造之證件欺騙雇主等
      情形加以檢視後綜合判斷．．．。』復按司法院大法官會
      議釋字第275號解釋略以：『人民違反法律上之義務而應
      受行政罰之行為，法律無特別規定時，雖不以出於故意為
      必要，仍須以過失為其責任條件。但應受行政罰之行為，
      僅須違反禁止規定或作為義務，而不以發生損害或危險為
      其要件者，推定為有過失，於行為人不能舉證證明自己無
      過失時，即應受處罰。』」。
    2.原告起訴理由略謂：「一、．．．惟原告之正確住址為『
      台中市○○區○○里○○街109-4號3樓』，有該國民身分
      證可稽。因此，依上開行政處分書之送達信封上郵戳雖於
      94 年10月5日寄出，但因住址錯誤，原告遲未收到，直至
      同年10月27日始獲悉而至黎明郵局（設台中市○○街80巷
      49 號）領取．．．惟行政院勞工委員會就此亦未予詳查
      ，竟將被告造成之錯誤要由原告承擔，即率認原告所提起
      之訴願已逾訴願期間而為不受理之決定．．．二、按雇主
      聘僱外國人工作．．．與在中華民國境內設有戶籍之國民
      結婚，且獲准居留者，不須申請許可，．．．適遭台中市
      警察局第三分局在原告工廠內所查獲之印尼籍SATIYEM外
      國人獲知前來應徵，而應徵時伊持印尼籍MILANIA之護照
      ，及MILANIA與訴外人嚴建祥結婚之結婚證書，並設籍在
      台中市○○區○○里○○路○段50巷53弄7號之戶籍謄本，
      向原告謊稱伊為MILANIA，有護照、結婚證書及戶籍謄本
      均影本可稽。三、次查原告檢視上開證件後，因遭警察查
      獲之印尼籍SATIYEM外國人確與前開證件之相片相似，又
      上開證件資料之取得尚非容易，而SATIYEM既能取得該證
      件資料，以證明與訴外人嚴建祥結婚且設籍在台中市○○
      區○○里○○路○段50巷53弄7號，則原告在信以為真之情
      況下，怎會懷疑其身分，從而伊前來應徵工作自與本國人
      應徵之情形等同視之，孰會再向其家人查詢其身分背景？
      ．．．因此，原告相信SATIYEM以印尼籍MILANIA身分而提
      出上開證件資料為真正且符合上揭規定，乃予以僱用。」
      等語。
    3.卷查本案原告非法容留印尼籍外國人S君從事麵粉加工之
      工作，經台中市警察局第三分局於94年9月22日14時許當
      場查獲（地點：台中市○區○○街49號「麵粉工廠」），
      並製作相關人員筆錄在案。原告雖為上開主張，惟原告於
      調查筆錄中供稱：「（問）你為何會認識該外僑SATIYEM
      （護照號碼：AE780460，中文名：撒弟雅）？（答）他大
      約2005年9月17日至台中市○區○○街49號我麵粉工廠說
      要找工作，我看他很勤勞，我就讓她在我工廠做。（問）
      你是否知道她是逃逸外勞？妳（你）有無仔細查證？（答
      ）我不知道，因為我不清楚相關規定，我就無仔細查證。
      」另S君於調查筆錄中供稱：「（問）你（妳）逃逸後有
      無非法打工？（答）有，我到台中市○區○○街49號麵粉
      工廠工作。（問）是誰介紹及帶妳去台中市○區○○街49
      號麵粉工廠工作？（答）我不知道。」又查原告及S君於
      94年9月22日警訊問（調查）筆錄中均未提起S君向原告應
      徵時持印尼籍MILANIA之護照，及MILANIA與訴外人嚴建祥
      結婚之結婚證書之相關文件向原告應徵，並經其各自於筆
      錄末行簽名捺指印在案，原告僅於訴願時補附MILANIA與
      案外人嚴建祥結婚之結婚證書等資料，並指訴當時S君持
      印尼籍MILANIA之護照，及MILANIA與訴外人嚴建祥結婚之
      結婚證書之相關文件向原告應徵。依前開函釋，若原告對
      前來應徵之外國人除已比對過其所持居留證上之照片及所
      載資料外，再由其出示或繳交之證件資料（例如：依親之
      戶籍資料等）核對後，仍確信該外國人係獲准居留之外籍
      配偶進而聘僱者，似已盡其注意義務，得免其疏失之責。
      惟查原告於警訊筆錄坦承其並無仔細查證S君資料，難謂
      已盡其注意義務。原告未依相關法令規定申請許可，即容
      留S君至「麵粉工廠」從事工作之事實明確，依前述司法
      院釋字第275號解釋意旨，原告未能就其行為舉證證明自
      己無過失，即應受處罰。揆諸前開規定，原告所辯顯係推
      諉卸責之詞，尚不得執為本件免責之依據，被告所為處分
      依法並無不合。
    4.縱原告未逾訴願期間提起訴願，綜上所訴，本案原告之訴
      為無理由，請依法駁回原告之訴。
    理  由
一、本件被告以原告非法容留印尼籍外國人SATIYEM（護照號碼
    ：AE780460，下稱S君）於台中市○區○○街49號麵粉工廠
    內從事麵粉加工之工作，經台中市警察局第三分局於94年9
    月22日14時許當場查獲，並製作相關人員筆錄，以94年9月
    27日中分三外字第0940008159號函移送被告機關，經被告審
    查認原告違反就業服務法第44條規定，並依同法第63條第1
    項規定裁處15萬元罰鍰。原告不服，提起訴願，訴願決定以
    其提起訴願逾期，而為不受理之決定，遂提起本件行政訴訟
    。
二、按「訴願之提起，應自行政處分達到或公告期滿之次日起三
    十日內為之。」為訴願法第14條第1項所明定。本件原告因
    違反就業服務法事件，被告以94年10月3日以府勞行字第094
    0181202號行政處分書裁處原告罰鍰15萬元，該處分書送達
    之地址記載為台中市○○區○○里○○鄰○○路109號之4，3
    樓，因未獲晤原告本人及應受送達之人，於94年10月7日寄
    存於台中黎明郵局，此有送達證書一件附卷可稽。然原告之
    正確地址為台中市○○區○○里○○街109－4號3樓，有原
    告之身分證影本附卷足憑，被告將該處分書寄至台中市○○
    區○○里○○鄰○○路109號之4，3樓，雖於94年10月7日寄存
    於台中黎明郵局，惟因送達之處所錯誤，自不發生寄存送達
    之效力。嗣原告於94年10月27日始獲悉而至台中黎明郵局領
    取，於該日始發生送達之效力，而原告於94年11月14日提起
    訴願，尚未逾30日之法定期間，訴願決定以其訴願之提起，
    已逾越法定期間，自程序上為不受理之決定，核有違誤。原
    告執此指摘訴願決定，為有理由，應將訴願決定予以撤銷，
    由受理訴願機關另為適法之決定，以昭折服。
三、又本院既將訴願決定撤銷，本件尚待訴願機關就原處分為實
    體審查其是否違法或不當，依「程序未行，結論未定」原則
    ，則原告請求撤銷原處分，本院認無權利保護之必要，原告
    此部分之請求，為無理由，應予駁回。
四、本件係依程序理由判決，故兩造實體上之主張，自無審酌之
    必要。又本件為簡易訴訟程序案件，爰不經言詞辯論，逕為
    判決。
五、據上論結，本件原告之訴為一部有理由，一部無理由，依行
    政訴訟法第233條第1項、第236條、第195條第1項、第104條
    ，民事訴訟法第79條，判決如主文。
中    華    民    國    95    年    3    月    31     日
                      第三庭法  官  林  秋  華
如不服本判決，應於判決送達後20日內，以本訴訟事件所涉及之
法律見解具有原則性者，始得向本院提出上訴狀並表明上訴理由
，經最高行政法院許可，否則不得上訴；如於本判決宣示後送達
前提起上訴者，應於判決送達後20日內補提上訴理由書（均應依
對造人數提出繕本）。
提起上訴應預繳送達用雙掛號郵票390元（34元及5元郵票各10份
)。
中    華    民    國    95    年    4    月     4     日
                            書記官  陳  鼎  鈞


司法院資訊處製作；財團法人民間司法改革基金會備份。
